臺灣高等法院臺南分院民事裁定　　 100年度重抗字第26號
抗　告　人　林啟寺
上列抗告人因與相對人合作金庫資產管理股份有限公司間聲請債
務執行事件，對於中華民國100年3月31日臺灣嘉義地方法院所為
裁定（100年度事聲字第30號），提起抗告，本院裁定如下：
    主  文
抗告駁回。
抗告程序費用新臺幣壹仟元由抗告人負擔。
    理  由
一、抗告意旨略以：(一)第三人王炳坤為局外人，與本事件並無
    關係，其非債務人，亦非土地占有人，債務人王文洲自取得
    土地後，即交由伊租賃管理使用，並未中斷。豈可由王炳坤
    不實陳述，未經調查，逕予對伊不利之認定。王炳坤並無對
    本件拍賣標的物之占有或租賃等法律關係主張陳述之義務，
    其所言不得做為認定本件拍賣標的物任何占有法律關係依據
    。(二)伊於民國100年2月23日具狀聲明本拍賣物於87年間開
    始承租，從未間斷，王炳坤陳述水稻由王文洲自種與事實不
    符，並檢附97年11月3日向原法院聲明租賃關係存在狀影本
    及照片為據。原法院於99年間拍賣前曾勘查本拍賣標的物現
    場時，巧遇伊在巡視農田，原法院人員當場詢問伊是否為林
    啟寺，水稻是否由伊自己耕種，伊回答是，原法院人員即未
    加以詢問，並訂於100年1月25日第1次公開拍賣，顯然原法
    院認定水稻由伊自種無誤，就伊是否於87年7月即在本查封
    土地耕種之事實未再經詳查，即以第1次拍賣無人應買影響
    債權人即相對人抵押權，即依債權人聲請將租賃契除去拍賣
    ，並訂於100年3月1日實施第2次公開拍賣並拍定，伊在本標
    的物拍定後於100年3月4日收到異議駁回通知。原法院以此
    種草率方式處理聲明異議，竟不顧債務人或利害關係人之合
    法異議加以詳查，即逕行實施第2次公開拍賣，並於100年3
    月8日由債務人口中得知，本拍賣標的物已於100年3月1日拍
    定，原法院100年3月1日99年度司執字第29072號通知伊異議
    駁回，原法院在未確定伊對拍賣程序是否於期限內提出聲明
    異議之前，即逕行裁定拍賣，罔顧伊合法異議及權益，有故
    意損害他人權益之意圖之嫌？誠非執行法院實施強制執行程
    序所當為。(四)伊因長期承租農地，田租並非大金額，且並
    未發生出租人收田租不認帳之事情，依慣例承租農地是不簽
    約，且是農作物收成後或每年固定期間支付田租，伊雖沒有
    繳付田租證據，但確有繳付田租事實，本事件承辦事務官並
    未加以詳查即以形式認定無承租事實，難令折服等語。併抗
    告聲明：(一)原裁定廢棄。(二)台灣嘉義地方法院99年度司
    執字第29072號強制執行事件，抗告人對坐落嘉義市○○段
    551地號土地租賃關係存在，並有優先購買權。
二、按不動產所有人設定抵押權後，於同一不動產上固得設定地
    上權或其他以使用收益為目的之物權，或成立租賃關係。但
    其抵押權不因此而受影響；前項情形，抵押權人實行抵押權
    受有影響者，法院得除去該權利或終止該租賃關係後拍賣之
    ，民法第866條第1、2項定有明文。又不動產所有人設定抵
    押權後，如與第三人訂立租賃契約而致抵押物之價金有所影
    響，該租賃契約對於抵押權人不生效力，抵押權人因屆期未
    受清償，聲請拍賣抵押物時，執行法院自可依法以無租賃狀
    態逕予執行，此觀之司法院大法官釋字第304號解釋、司法
    院院字第1446號解釋意旨及強制執行法第98條第2項規定自
    明。故祗須其租賃權係發生在抵押權設定之後，且影響抵押
    物之售價以致抵押權無法受清償者，法院即可為除去租賃權
    之裁定（最高法院86年度台抗字第160號裁定意旨參照）。
    而成立在後之租賃契約於抵押權有無影響，固不妨參酌抵押
    物之售價是否不足清償抵押債權，為其判斷之標準，但非以
    此為限，若抵押權人聲請拍賣抵押物時，發生無人應買之情
    形，亦得認為該租賃契約之存在對於設定在前之抵押權有影
    響，為使抵押權人得依抵押權設定時之權利狀態而受清償，
    執行法院即得除去租賃權而為拍賣。
三、經查：(一)本件債權人之最高限額抵押權係於97年5月21日
    辦理登記（係受讓自合作金庫商業銀行股份有限公司之債權
    及擔保物權等，該最高限額抵押權存續期間自88年5月12日
    至128年5月12日），而抗告人與債務人王文洲就系爭土地訂
    立土地租賃契約係於97年8月1日始簽訂，此有債權人於99年
    10月8日所提土地登記第二類謄本、債權讓與證明書及99年1
    1月1日所提土地租賃契約書附原法院99年度司執字第29072
    號案卷（下稱原法院執行卷）可稽。次依原法院90年度執全
    字第908號假扣押執行事件於90年8月29日之假扣押時，現場
    執行筆錄記載「查封之551號現種植水稻，據王炳坤（王文
    洲之弟）表示現由王文洲自種。」亦有上開筆錄附原法院執
    行卷可按；而抗告人所提前曾於97年11月3日向原法院另案
    97年度執弘字第23905號執行事件提出之民事聲明租賃關係
    存在狀及照片，然觀諸該聲明狀及照片，僅能證明抗告人曾
    於97年間以相同事由提出聲明，尚難據以認定其在87年間即
    有租賃關係存在，而王炳坤係王文洲之弟，誼屬至親，關係
    密切，並非毫無關係之第三人，所為陳述，自無不可採信之
    理由。抗告人所述原法院於99年間拍賣前曾勘查本拍賣標的
    物現場時，巧遇伊在巡視農田，原法院人員當場詢問伊是否
    為林啟寺，水稻是否由伊自己耕種，伊回答是云云，惟案卷
    並無此項記載，況縱屬實在，亦僅為抗告人之片面陳述，亦
    不足以推認其租賃之期間為何；再民事訴訟，採當事人進行
    主義，抗告人是否於87年7月即在本查封土地耕種之事實，
    係其應自行主張之事實，執行法院於當日縱未予調查，程序
    上難謂有何違誤。另當事人或利害關孫人，對於執行法院強
    制執行之命令，或對於執行法官、書記官、執達員實施強制
    執行之方法，強制執行時應遵守程序，或其他侵害利益之情
    事，得於強制執行程序終結前為聲請或聲明異議，固為強制
    執行法第12條第1項前段所明文。惟同條項後段亦明定「但
    強制執行不因而停止」，是本件縱經抗告人聲明異議，原法
    院續予執行拍賣，尚無違法之處。又按強制執行事件係屬非
    訟事件性質，執行法院僅得形式上審究，不得為實體事項之
    審理。抗告人謂其於87年間開始承租，從未間斷云云，然未
    提出其自87年間開始承租之確切證據資料，以供形式上審酌
    ，復與債權人所主張之租賃期間不同，是抗告人與債務人之
    租賃關係是否於87年間開始租賃為實體上之問題，亦非執行
    法院所能審究。(二)又本件債權人請求之本金達新臺幣（下
    同）25,000,000元，而執行標的經原法院以底價13,329,000
    元定期於100年1月25日為第一次拍賣，而無人應買，足見債
    務人與第三人間之租賃契約業已影響債權人之抵押權，是以
    ，執行法院依債權人聲請，將租賃契約除去後拍賣，揆諸上
    開規定及說明，自無不合。又系爭土地業經執行法院於90年
    8月8日囑嘉義市地政事務所假扣押查封登記完畢，有土地謄
    本附卷可按，而抗告人與債務人之土地租賃契約既係在實施
    查封後之97年8月間始訂立，對債權人而言並不生效力。
四、綜上所述，原法院司法事務官依形式上審查，認抗告人之租
    賃權對債權人不生效力，並予以除去，抗告人自非土地法第
    107條所規定之承租人，即不得主張優先購買權。原法院事
    務官依此駁回抗告人之聲請，自屬正當。原法院予以維持，
    亦無不當。抗告人猶執前詞指摘原裁定不當，為無理由，應
    予駁回。
五、據上論結，本件抗告為無理由，應依強制執行法第30條之1
    ，民事訴訟法第495條之1第1項、第449條第1項、第95條、
    第78條，裁定如主文。
中    華    民    國    100   年    5    月    27     日
                  民事第一庭    審判長法  官  丁振昌
                                      法  官  林永茂
                                      法  官  高明發
上為正本係照原本作成。
本裁定除以適用法規顯有錯誤為理由外，不得再抗告。如提再抗
告，應於收受送達後十日內向本院提出再抗告狀（須附繕本），
並繳納再抗告費新台幣一千元。
提起再抗告應委任律師或具有律師資格之人之委任狀；委任有律
師資格者，另應附具律師資格證書及釋明委任人與受任人有民事
訴訟法第466條之1第1項但書或第2項所定關係之釋明文書影本。
中    華    民    國   100    年    5     月    30    日
                                     書記官  王全龍
【附註】
民事訴訟法第495條之1第2項準用同法第466條之1第1、2項規定
：
(1)對於第二審判決上訴，上訴人應委任律師為訴訟代理人。但上
  訴人或其法定代理人具有律師資格者，不在此限。
(2)上訴人之配偶、三親等內之血親、二親等內之姻親，或上訴人
  為法人、中央或地方機關時，其所屬專任人員具有律師資格並
  經法院認為適當者，亦得為第三審訴訟代理人。
民事訴訟法第466條之2：
  上訴人無資力委任訴訟代理人者，得依訴訟救助之規定，聲請
  第三審法院為之選任律師為其訴訟代理人。